臺灣桃園地方法院刑事判決　　　　　93年度訴字第1691號
公　訴　人　臺灣桃園地方法院檢察署檢察官
被　　　告　庚○○
上列被告因偽造文書等案件，檢察官原聲請以簡易判決處刑（92
年度偵字第11867 號），經本院改依通常程序審理，茲判決如下
：
    主  文
庚○○無罪。
    理  由
一、公訴意旨略以：被告庚○○係鄭文萍之同居人，明知鄭文萍
    於民國90年3 月21日死亡後，其財產均屬遺產，為繼承人所
    有，竟意圖為自己不法所有，基於概括犯意，自90年3 月27
    日起至91年2 月20日止，連續假鄭文萍名義，以電話向「永
    全證券股份有限公司（下稱永全公司）」下單出售鄭文萍生
    前持有之「南帝」、「金寶」等股票，致「永全公司」陷於
    錯誤，以為確係受鄭文萍之委任，而在證券交易市場將該些
    股票售出，並將得款新台幣（下同）2,248,423 元存入鄭文
    萍在「台灣中小企業銀行桃園分行（下稱台企桃園分行）」
    之帳號：00000000000 號帳戶中，庚○○即持鄭文萍之印章
    ，盜用於該銀行提供款憑條上，並填寫提款金額，假鄭文萍
    名義向該銀行申請提領金錢，致該銀行陷於錯誤，而如數交
    付，且足生損害於該銀行對於管理客戶存提款之金融業務正
    確性，庚○○即連續自90年3 月29日起90年4 月4 日止，分
    別至「台企桃園分行」及「南崁分行」，以上揭方式領取現
    金或轉帳存入自己帳戶共計3,261,400 元，因認被告庚○○
    涉犯刑法第216 條、第210 條之行使偽造私文書及同法第33
    9 條第1項之詐欺取財等罪嫌等語。
二、按犯罪事實應依證據認定之，無證據不得認定犯罪事實，又
    不能證明被告犯罪者，應諭知無罪之判決，刑事訴訟法第15
    4 第2 項、第301 條第1 項分別定有明文。訊據被告庚○○
    固坦承於鄭文萍過世後，曾自90年3 月27日起至91年2 月20
    日止，以電話下單之方式透過「永全公司」鄭文萍名義之股
    票交易帳戶出售「南帝」、「金寶」等鄭文萍名下之股票，
    售股所得2,248,423 元悉數存入「台企桃園分行」帳號0000
    0000000 號，戶名「鄭文萍」之活期儲蓄存款帳戶，期間，
    並曾於90年3 月29日以轉帳之方式自該帳戶提領2,254,000
    元存入同分行其本人名義之帳戶內，另於同年月29日、30日
    、4 月10日則由「台企南崁分行」跨行自該鄭文萍之帳戶各
    提現1,000,000 元、5,500 元及1,900 元等情不諱，惟堅詞
    否認詐欺、行使偽造私文書等犯行，辯稱前揭二帳戶雖以鄭
    文萍為名，然自開設以來均係其個人在操作、使用，資金來
    源則係得自鄭文萍初始贈與之1,000,000 元及其本身之金錢
    ，因之，帳戶內之股票、存款皆屬其個人財產，僅借用鄭文
    萍之名義操作、進出而已等語。
三、公訴人所指有關鄭文萍往生後，被告庚○○如何透過「永全
    公司」鄭文萍名義之股票交易帳戶售出「南帝」等各類鄭某
    名下之股票，售股所得悉數存入「台企桃園分行」戶名「鄭
    文萍」之活期儲蓄存款帳戶內，嗣被告隨以轉帳或跨行提現
    之方式自該帳戶共提領3,261,400 元等事實，除據被告承明
    在卷外，並有「永全公司」分戶帳、「台企桃園分行」帳號
    00000000000 號，戶名「鄭文萍」之活期儲蓄存款存摺、取
    款憑條、存摺存款存款憑條、「台企桃園分行」91年12月5
    日桃園字第1397號函附之往來明細交易紀錄、傳票及被告之
    「台企桃園分行」開戶資料暨該戶90年3 月29日後之資金流
    向等資料影本在卷可憑，據此，固堪認果有斯情無疑，然應
    審究者厥為前述二帳戶之股票、存款之實際權屬為何？茲查
    ：
(1)、「台企桃園分行」戶名「鄭文萍」之存款帳戶係屬「永全公
    司」鄭文萍名義股票交易帳戶之股款收、付帳戶，此據證人
    即鄭文萍之女丁○○○於偵查中陳明「見他字卷第66頁），
    因之，該二帳戶之股票、存款必歸屬於同一人所有，合先敘
    明。次查，鄭文萍過世後為申報遺產稅經清查結果，除「永
    全公司」外，鄭文萍尚有在「元大證券公司桃園分公司」、
    「群益證券公司桃園分公司」、「華南永昌證券公司鶯歌分
    公司」暨「建華證券公司桃園分公司」開設股票交易帳戶及
    相對應之股款收、付銀行帳戶以從事股票交易等情，除經丁○○○於本院審理時結證甚詳外（見本院94年1 月10日審判
    筆錄第5 頁），復有「華南永昌綜合證券股份有限公司」93
    年12月22日93永交字第1397號函、「建華證券股份有限公司
    」（93）建華證法字第01342 號函及函附之開戶資料、「群
    益證券公司桃園分公司」股票交易帳戶開戶資料等文件在卷
    可按。再者，丁○○○於本院審理時並結證稱：（永昌的鶯
    歌分公司鄭文萍開了幾個帳戶？）他有幫我開一個‧‧‧（
    你是否知道永昌這邊，除了借妳的名義之外，還有借其他人
    的名義嗎？）我知道的有辛○○、壬○○（即鄭文萍與偏房
    戊○○所生之女及子）等語（見本院94年1 月10日審判筆錄
    第7 頁）。又查，證人即「建華證券桃園分公司」營業員甲○○於本院審理時結證稱：（是否有一位客戶叫做鄭文萍？
    ）是的‧‧‧（鄭文萍如何下單？）應該都是電話下單，後
    來才有網路下單‧‧‧（鄭文萍有用過網路下單嗎？）沒有
    ‧‧‧（問是否知道鄭文萍帳戶的電話下單是何人下單？）
    不記得了，應該是本人，因為電話下單的時候，我們會詢問
    相關的資料，通常會認定是本人‧‧‧（鄭文萍本人你認定
    是男的還是女的？）男的‧‧‧（印象中鄭文萍這個帳戶，
    有人打電話來下單的時候，有無女性打過電話？）沒有印象
    ‧‧‧（所以是否是鄭文萍本人親自打電話下單你也沒有印
    象？）授權他人是沒有接過這樣的電話‧‧‧（也就是說你
    認為是鄭文萍親自下單？）是的等語（見本院94年2 月21日
    審判筆錄第3 頁至第5 頁），證人即曾任「群益證券桃園分
    公司」營業員之癸○○於本院審理時亦結證稱：（鄭文萍是
    否曾經是你的客戶？）是的，我當時是在群益工作，鄭文萍
    也是離職的營業員轉給我的‧‧‧（鄭文萍是親自下單，還
    是有授權他人下單？）他當初開戶的內容我不清楚，但是我
    接到的單子都是他打電話過來下單的‧‧‧（如何確認是他
    本人親自下單？）因為客戶我剛接手的時候，雖然我沒有去
    他家，但是鄭文萍有親自到我們公司來過，所以我有見過他
    一、兩次，而且當初我也在開發客戶，我也有跟他聯繫過好
    幾次，對於他的聲音我有印象，所以我可以確認下單的是他
    本人‧‧‧（何時離職？）八十八年十月‧‧‧（何時開始
    接鄭文萍的單？）八十五年開始‧‧‧（所以從八十五年到
    八十八年十月，你所接的鄭文萍單子都是鄭文萍本人親自下
    單？）後面這一、兩年幾乎沒有接過他的單子，因為他下單
    本來就很少，但是只要我接的單，都是他本人下單等語（見
    本院94年2 月21日審判筆錄第5 頁至第6 頁）。至「永昌證
    券鶯歌分公司」鄭文萍名義之股票交易帳戶亦係由鄭某親自
    下單委託交易及辦理股票交割，此則有前述卷存「華南永昌
    綜合證券股份有限公司」93年12月22日93永交字第1397號函
    為憑。雖該函文另載稱：「（鄭文萍）亦授權其女兒丁○○○代為處理股票買賣相關事宜」等語，第查，丁○○○於本
    院審理時則結證稱：（有沒有幫鄭文萍處理股票的交割、交
    易、買賣？）沒有，頂多他請我幫他到銀行或券商做補登存
    摺的手續‧‧‧（你們不是都住在鶯歌嗎？）我們的來往並
    不密切，只是有事情的時候，會叫我幫他處理一下，跑個腿
    ‧‧‧（也就是說他的股票交易，沒有請你幫他處理？）是
    的‧‧‧（對於華南永昌證券的函有何意見？）股票買賣沒
    有‧‧‧我頂多幫他補登存摺而已等語（見本院94年1 月10
    日審判筆錄第7 頁），顯見該函所稱「授權其女兒丁○○○
    代為處理股票買賣相關事宜」僅止於存摺補登此一細微末節
    之小事，至下單委託交易之如此要事則不與焉，抑且，非但
    以鄭文萍本身名義開設之交易戶係如斯處理，復據證人丁○○○於本院審理時結證稱：（永昌的鶯歌分公司鄭文萍）有
    幫我開一個，但是都是由他自己進出‧‧‧（包含以你的名
    義所開立的股票交易戶，也都是由他自己處理嗎？）是的，
    雖然他是開我的戶，但是我不知道他的交易情形，都是他自
    己處理‧‧‧（是否知道辛○○、壬○○這兩個戶的進出狀
    況？）我不清楚，應該是沒有委託他們兩個人代為交易，因
    為這兩個小朋友很小，辛○○那個時候才十幾歲，壬○○更
    小，他現在才高一等語（見本院94年1 月10日審判筆錄第7
    頁、第8 頁），參酌辛○○、壬○○分別係73年12月4 日、
    77年9 月30日生，有
    頁、第11頁），迄90年3 月21日鄭文萍往生時，各未滿17歲
    、13歲，因之，於鄭文萍在世且能從事股票交易之際，該2
    人之年歲必然更輕，以鄭某對於成年之女兒丁○○○猶不曾
    託付予股票下單交易之事宜，則在事理上，自更無由委託2
    位稚齡子、女代理為之，稽此可徵該二帳戶之股票交易同係
    鄭文萍本人親自處理之情，極為顯明。綜上，不論係以自己
    或借用他人名義開戶，原則上鄭文萍係親與自理個人之股票
    交易事宜而不假他人代勞之情，堪可認定，佐此亦見鄭文萍
    對本身之股票交易係相當慎重其事，此再徵之丁○○○於本
    院審理時結證稱：因為我父親做事情比較謹慎，所以下單的
    事情都是我父親自己在處理等語益明（見本院94年1 月10日
    審判筆錄第8 頁），是以倘「永全公司」之股票交易戶及戶
    內之股票亦屬鄭文萍個人所有，依其理事之原則，當會循上
    述之方式從事股票操作，惟其不然，該股票交易帳戶固係鄭
    文萍陪同被告前去開戶，然洽談時係庚○○居於主導地位，
    爾後多年來之下單委託買賣股票、交割、股票股款轉帳、除
    權、除息等事宜，復幾乎皆由被告處理，鄭文萍鮮少出面，
    頂多偶曾透過電話下單1 、2 次而已等情，業據證人即曾任
    「永全公司」營業員之乙○○、己○○於本院審理時結證綦
    詳（見本院93年12月13日審判筆錄第4 頁至第15頁），明顯
    迥異於其他帳戶之交易方式，其理安在？不寧唯是，己○○
    於本院審理時更結證稱：（是否知道鄭文萍、庚○○是兩個
    不同的人？）我知道，我有到他們家確認過‧‧‧（你到他
    們家拜訪的過程中，關於股票上的事宜，都是何人跟你聊的
    比較多？）庚○○‧‧‧（到他們家拜訪過幾次？）至少三
    次‧‧‧（談的時候，有跟庚○○談，那有沒有跟鄭文萍談
    ？）有，但他不是三次都在‧‧‧（鄭文萍有沒有跟你提過
    庚○○的股票做的怎麼樣？）沒有‧‧‧（他跟你談什麼？
    ）他有問過我現在的盤勢如何‧‧‧（有沒有提過這個帳戶
    的進出盈虧狀況？）從來沒有‧‧‧（鄭文萍有沒有跟你問
    過庚○○買了那些股票？）他不會問等語（見本院93年12月
    13日審判筆錄第13頁至第15頁），亦見鄭文萍對該帳戶之股
    票進出狀況、盈虧若何係不予聞問幾達漠不關心之程度，此
    核與若係委託他人代操，於適逢營業員登門拜訪時，多多少
    少率會探詢交易實情為何以查稽得知受託者之訊息有否符實
    俾審酌是否續委予代操重責之常情未合，從而佐上所陳反於
    常態之二端，除「永全公司」帳戶之股票交易係與鄭文萍無
    涉因而始會如此般身處事外，置若罔聞乙由外，實已覓無他
    故。
(2)、鄭文萍係於90年3 月21日下午1 時29分過世，有桃園榮民醫
    院出具之死亡證明書1 份存卷可證（見他字卷第14頁）。又
    鄭文萍過世時，被告亦隨侍在側，嗣先將遺體運回台北縣鶯
    歌鎮○○路住處安放，待做完法事後，於當晚7 時許，丁○○○即前來桃園市○○街鄭文萍與被告同居處清理遺物，此
    過程中被告均一路相伴，未曾先行暫離返家等情，業據證人
    即鄭文萍之女婿丙○○於本院審理時結證極詳（見本院94年
    1 月10日審判筆錄第11頁、第12頁）。次查，在上址育群街
    戶股款收、付帳戶即「台企桃園分行」戶名「鄭文萍」之帳
    戶等此二帳戶斯時仍使用中之存摺外，餘各證券公司含「元
    大證券公司」之股票交易戶及相關股款收、付銀行帳戶之存
    摺皆存置在保險箱中之一只皮箱內，此情並據丁○○○於本
    院審理時述明（見本院94年1 月10日審判筆錄第4 頁、第5
    頁），又丁○○○於偵查中且證稱：是庚○○（把保險箱打
    開交出財物）‧‧‧尚有群益證券、元大證券、永昌證券、
    建華證券及這些股票帳戶相關之銀行帳戶‧‧‧（前述股票
    帳及銀行帳戶中是否尚有股票及金錢？）有的，我全數將股
    票變賣為現金再申報等語（見他字卷第66頁反面），既先變
    現再申報遺產稅，則於事後自須備有銀行印鑑章方能提領以
    分配遺產，是以據其所陳顯可認其餘各戶需用之印鑑章亦同
    置一處之情，準此，其餘各帳戶之相關存摺及印鑑章胥在保
    管箱中之皮箱內唯獨欠缺「永全公司」之相關帳戶存摺及印
    鑑章，且被告自鄭文萍過世之時起迄與丁○○○返家清理遺
    物時止，此過程中復未曾先行暫離返家，自不可能得有私自
    取出相關存摺之機，由是觀之，該「永全公司」之股票交易
    帳及「台企桃園分行」戶名「鄭文萍」存款戶此二帳戶存摺
    暨印鑑章本即由被告自行保管持有使用中之事實，堪可認定
    ，亦與其他各戶存摺、印鑑章之保管方式迥然不同，是以倘
    「永全公司」及「台企桃園分行」鄭文萍名義帳戶內之股票
    、存款實質上同屬鄭文萍所有，鄭某何有如此異其保管方式
    之需？至丁○○○於本院審理時雖一度稱：申報的時候，有
    看到永全的舊本子，那個舊本子是在皮箱裡面云云（見本院
    94年1 月10日審判筆錄第6 頁），惟其亦稱當日除保管箱外
    ，尚有開啟抽屜尋找遺物之情（見本院94年1 月10日審判筆
    錄第10頁），因之，經本院再詢以「永全的舊摺有沒有印象
    是在什麼地方看到的？」，其隨即改稱：我不知道，沒有印
    象了等語（見本院同上筆錄第10頁），換言之，丁○○○僅
    能確定果有發現「永全公司」舊摺之事，至該舊摺係在保管
    箱中之皮箱抑或在抽屜內尋獲，已不復記憶，是以自未能憑
    其印象已然模糊，己乏確信之詞遽認「永全公司」之舊摺亦
    屬鄭文萍遺物之一，上開丁○○○所陳猶豫不決，游移未定
    之詞，並非可採。
    綜上所述，不僅「永全公司」及「台企桃園分行」鄭文萍名
    下二帳戶之存摺、印鑑之保管方式有異於其他鄭文萍使用之
    帳戶，該戶股票下單操作方式亦與「永昌證券公司」、「群
    益證券公司」、「建華證券公司」鄭文萍親自使用之交易帳
    戶，不論戶名為何人，尤明顯有別，鄭文萍顯然將之與己用
    之其他帳戶分別看待而異其態度，抑有進者，鄭文萍對該帳
    戶之股票進出狀況、盈虧若何係不予聞問幾達漠不關心之程
    度，若非該戶之股票交易係與之無涉，如此這般身處事外，
    置若罔聞之情狀，實難滋生，是以佐此各節，堪認被告辯稱
    該二帳戶雖以鄭文萍為名，然自開設以來均係其個人在操作
    、使用，資金來源則係得自鄭文萍初始贈與及其本身之金錢
    ，帳戶內之股票、存款皆屬其個人財產，僅借用鄭文萍之名
    義操作、進等語非虛，殊值採信。至鄭文萍在「元大證券公
    司」開設之股票交易戶雖係由被告出面下單委託買賣，此固
    據證人即自「永全證券公司」離職後轉往「元大證券公司」
    任職之乙○○於本院審理時述明，惟李女又稱：（後來鄭文
    萍有到元大開戶，是因為你到元大任職，他跟你一起過去的
    嗎？）是的等語（見本院93年12月13日審判筆錄第9 頁），
    衡以鄭文萍既係因乙○○轉往「元大證券公司」任職方前去
    開戶，無非意在跟隨熟識且認值可信之營業員委之交易，又
    長期來在「永全公司」之股票交易既係被告出面委託乙○○
    為之，被告與李女自較熟識，從而鄭文萍因循舊便乃破例委
    請被告出面代為向熟識之營業員下單，核與常情無違，況「
    元大證公司」股票交易戶、款股收付銀行帳戶之存摺及相關
    印鑑章係屬鄭文萍遺物之一，惟「永全公司」之部分則不然
    ，有如前述，二者之權屬自不能等同相視，因之，執「元大
    公司」戶股票交易狀況乙情謂之係鄭文萍自理本身股票交易
    而不假他人之手此一原則之唯一例外或可，然欲援此強論「
    永全公司」帳戶之交易情形亦復如是，則顯有未逮矣。另公
    訴人指「衡情鄭文萍生前果有意贈予，大可逕將贈予金錢存
    入被告之帳戶中，此可由相關帳戶往來明細表之支出項目，
    在鄭文萍生前即有轉帳至被告自己帳戶之紀錄得知」等語，
    認既以自己而非被告名義之帳戶，則必無贈與之意，此在親
    屬關係單純之一般人家誠屬的論，然查，鄭文萍之元配為鄭
    江菊，其除與被告同居十餘年外，尚有一偏房戊○○且與陳
    理時陳明外（見本院94年1 月10日審判筆錄第8 頁），並有
    鄭江菊、戊○○之
    頁至第13頁），易詞以言，鄭文萍生前係共有三房，惟與各
    房間感情親、疏、濃、淡、深、淺之程度未必胥同，容有偏
    私獨厚某人之處，此為人情之常，然為保持和諧俾免他房心
    生怨懟，自須戮力設法維護形式上之公平性，因之，就各房
    均應有之金錢諸如生活、安家等費用，堂而皇之明白給付，
    至特別贈與之偏私部分則化明為暗，未敢明目張膽逕入受贈
    者之帳戶以免未霑雨露者悉情怨恨激生甚或群起效优致憑添
    困擾，過無寧日，亦合於常情，是以鄭文萍利用自己名義之
    帳戶期能掩飾處事不公而偏厚於被告之舉並藉此杜他房攸攸
    之口，核無違常悖理之處，自未能遽謂贈與必定明來而存入
    被告自己名義之帳戶，否則即無此意。公訴人上項論斷尚不
    足據為對被告不利之認定。
四、如前述，「永全公司」及「台企桃園分行」鄭文萍名義帳戶
    內之股票、存款，實質上既屬被告所有，則被告將股票售出
    並提領股款，核屬取回自己所有之物，主觀上自乏不法所有
    之意圖且實質上亦無對銀行施用詐術之情事，其所為自與詐
    欺罪之要件有間。再者，鄭文萍生前既同意被告利用其名義
    買賣股票及提、存銀行存款，顯有授權之意，雖依民法規定
    ，本人死亡後，該授權關係隨同終止，惟類此複雜之法律規
    定，就修讀、深諳法律或從事相關行業之人，固應知之甚詳
    ，然如被告般之尋常人士，平日既與法律無所接觸、牽涉，
    對該規定是否能瞭如指掌，殊非無疑，因之，被告單純依循
    授權關係存在之往例而製作鄭文萍名義之取款憑條，主觀上
    有否具備偽造及行使偽造私文書之故意，至堪置疑，再退萬
    步言之，該帳戶內之存款既屬被告所有，則被告將之領回自
    合於實質之權屬狀態，並係合於該帳戶之實質法律關係，對
    其他任何人顯無滋生損害之虞，與行使偽造私文書罪之成立
    須有「足生損害於公眾或他人」此一結果要件未合，亦難以
    該罪之責相繩，至本案之惟一受害者僅係被告自己而已，因
    其在不諳法律之情況下將自己財產誤列為鄭文萍之遺產，憑
    白無故多繳七十萬元之遺產稅致使國庫獲取此數額之不當得
    利矣。綜述，被告所為胥與詐欺或行使偽造私文書等罪之要
    件不符，此外，復查無其他積極證據可認定被告有如公訴人
    所指之各項犯行，依首揭法條之規定，自屬不能證明被告犯
    罪而應為無罪之諭知。
五、本件檢察官原聲請以簡易判決處刑，惟經本院認有刑事訴訟
    法第451 條之1 第4 項但書第3 款所定之情形，依同法第45
    2 條規定，本件應改適用通常程序審判之，末此敘明。
據上論斷，應刑事訴訟法第452 條、第301 條第1 項、判決如主
文。
本案經檢察官趙燕利到庭執行職務。
中　　華　　民　　國　　94　　年　　4 　　月　　11　　日
                  台灣桃園地方法院刑事第11庭
                      審判長法　官　蔡榮澤
                            法  官  游士珺
                            法  官  丁俊成
以上正本證明與本無異。
如不服本判決，應於判決後10日內，向本院提出上訴狀。（應附
繕本），上訴於臺灣高等法院。
                             書記官  陳奕珽
中　　華　　民　　國　　94　　年　　4 　　月　　11　　日
